ACORDAO-COMPLETO-2534905

ACÓRDÃO 4525/2022 ATA 27/2022 - PRIMEIRA CÂMARA

VISTOS, relatados e discutidos estes autos de tomada de contas especial instaurada pela Secretaria Especial do Desenvolvimento Social, em desfavor do Sr. Manoel Messias Sukita Santos, em razão de não comprovação da regular aplicação dos recursos repassados pela União por meio do Fundo Nacional de Assistência Social, no exercício de 2012, ao município de Capela - SE, 
ACORDAM os Ministros do Tribunal de Contas da União, reunidos em sessão de 1ª Câmara, ante as razões expostas pelo Relator, em:
9.1. rejeitar as alegações de defesa do Sr. Manoel Messias Sukita Santos;
9.2. julgar irregulares as contas do responsável Manoel Messias Sukita Santos (CPF: XXX.531.585-XX) , nos termos dos arts. 1º, inciso I, 16, inciso III, alíneas "b" e "c", da Lei 8.443/1992, c/c os arts. 19 e 23, inciso III, da mesma Lei, condenando-o ao pagamento das importâncias a seguir especificadas, atualizadas monetariamente e acrescidas dos juros de mora, calculadas a partir das datas discriminadas até a data da efetiva quitação do débito, fixando-lhe o prazo de quinze dias, para que comprove, perante o Tribunal, o recolhimento das referidas quantias aos cofres do Fundo Nacional de Assistência Social, nos termos do art. 23, inciso III, alínea "a", da citada Lei, c/c o art. 214, inciso III, alínea "a", do Regimento Interno do TCU:
	Data de ocorrência
	Valor histórico (R$) 

	12/1/2012
	52.911,51

	30/3/2012
	3.750,00

	15/6/2012
	3.793,77

	28/3/2012
	4.500,00

	17/5/2012
	12.733,00

	15/6/2012
	2.329,60

	15/6/2012
	9.064,00

	22/6/2012
	2.490,00

	26/6/2012
	7.686,80

	12/7/2012
	1.949,90

	7/8/2012
	672,00

	15/8/2012
	7.200,00

	13/9/2012
	3.388,00

	17/9/2012
	3.800,00

	15/10/2012
	5.100,00

	22/11/2012
	1.500,00

	17/12/2012
	6.411,70

	28/12/2012
	1.269,02

	31/12/2012
	384,79

	17/12/2012
	102,67

	1/3/2012
	22.000,00

	28/11/2012
	19.071,55

	28/11/2012
	2.920,00

	17/12/2012
	186,76

	1/3/2012
	9.000,00

	15/6/2012
	9.370,58

	12/1/2012
	116.751,53

	27/1/2012
	12.000,00

	1/3/2012
	17.000,00

	15/6/2012
	17.618,44

	28/11/2012
	27.719,34

	29/11/2012
	8.297,48

	29/11/2012
	2.946,40

	29/11/2012
	2.600,48

	17/12/2012
	485,92

	19/12/2012
	7.600,00

	13/1/2012
	4.600,00

	1/3/2012
	4.600,00

	28/11/2012
	4.200,00

	29/11/2012
	168,79

	17/12/2012
	319,04

	12/1/2012
	24.453,70

	30/3/2012
	4.500,00

	15/6/2012
	4.550,00

	12/1/2012
	13.535,84

	8/3/2012
	3.000,00

	30/3/2012
	1.500,00

	17/5/2012
	4.533,92

	15/6/2012
	4.500,00

	28/3/2012
	12.562,50

	4/4/2012
	7.087,40

	2/5/2012
	4.400,00

	3/5/2012
	7.087,40

	11/5/2012
	2.500,00

	18/5/2012
	5.000,00

	22/5/2012
	890,00

	22/5/2012
	2.880,00

	22/5/2012
	500,00

	20/6/2012
	7.087,40

	22/6/2012
	2.430,00

	11/7/2012
	7.087,40

	12/7/2012
	12.809,80

	7/8/2012
	672,00

	15/8/2012
	7.087,40

	17/8/2012
	1.700,00

	27/8/2012
	630,00

	27/8/2012
	281,00

	31/8/2012
	4.250,00

	31/8/2012
	3.880,00

	6/9/2012
	1.800,00

	10/9/2012
	2.832,50

	11/9/2012
	600,00

	13/9/2012
	3.300,00

	3/10/2012
	949,00

	17/10/2012
	6.345,40

	30/10/2012
	7.087,40

	7/11/2012
	7.087,40

	13/11/2012
	1.478,00

	13/12/2012
	809,46

	17/12/2012
	7.708,60

	20/12/2012
	1.108,80

	20/12/2012
	323,00

	20/12/2012
	840,00

	20/12/2012
	840,00

	20/12/2012
	630,00

	20/12/2012
	1.650,00

	31/12/2012
	16,07

	28/3/2012
	12.600,00

	17/5/2012
	33.419,40

	6/6/2012
	7.250,00

	6/6/2012
	5.500,00

	13/6/2012
	1.127,33

	13/6/2012
	1.127,33

	13/6/2012
	1.127,33

	13/6/2012
	1.127,33

	13/6/2012
	1.127,33

	15/6/2012
	18.508,05

	21/6/2012
	563,66

	21/6/2012
	563,66

	21/6/2012
	563,66

	21/6/2012
	563,66

	5/7/2012
	1.691,00

	5/7/2012
	1.691,00

	5/7/2012
	1.691,00

	5/7/2012
	1.691,00

	16/7/2012
	3.550,70

	26/7/2012
	5.185,50

	2/8/2012
	1.691,00

	2/8/2012
	1.691,00

	2/8/2012
	1.691,00

	2/8/2012
	1.691,00

	4/9/2012
	3.782,00

	10/9/2012
	1.691,00

	10/9/2012
	1.691,00

	10/9/2012
	1.691,00

	10/9/2012
	1.691,00

	19/10/2012
	6.498,00

	1/11/2012
	1.691,00

	1/11/2012
	1.691,00

	1/11/2012
	1.691,00

	1/11/2012
	1.691,00

	1/11/2012
	1.691,00

	1/11/2012
	1.691,00

	8/11/2012
	845,50

	8/11/2012
	1.691,00

	8/11/2012
	845,50

	8/11/2012
	1.691,00

	8/11/2012
	845,50

	8/11/2012
	845,50

	8/11/2012
	1.691,00

	8/11/2012
	1.691,00

	26/11/2012
	3.902,00

	10/12/2012
	1.691,00

	10/12/2012
	1.691,00

	10/12/2012
	1.691,00

	10/12/2012
	1.691,00

	20/12/2012
	16.821,00

	20/12/2012
	1.645,00

	28/12/2012
	2.055,90

	31/12/2012
	1.018,76

	28/3/2012
	7.498,80

	2/5/2012
	4.128,50

	17/5/2012
	815,00

	17/5/2012
	560,00

	17/5/2012
	8.673,00

	22/6/2012
	1.615,00

	11/7/2012
	800,00

	7/8/2012
	672,00

	27/8/2012
	299,00

	5/9/2012
	3.978,00

	6/9/2012
	1.856,66

	10/9/2012
	672,00

	17/9/2012
	1.683,99

	3/10/2012
	777,00

	23/10/2012
	5.274,00

	13/11/2012
	696,00

	13/11/2012
	1.140,00

	26/11/2012
	3.801,50

	4/12/2012
	299,40

	4/12/2012
	2.000,00

	4/12/2012
	2.000,00

	6/12/2012
	1.463,01

	17/12/2012
	4.704,80

	20/12/2012
	840,00

	31/12/2012
	1.469,04

	28/3/2012
	4.500,00

	4/4/2012
	1.686,96

	4/4/2012
	1.591,96

	7/5/2012
	1.686,96

	7/5/2012
	1.591,96

	14/5/2012
	3.685,00

	17/5/2012
	7.729,10

	13/6/2012
	1.127,33

	13/6/2012
	845,50

	15/6/2012
	4.566,00

	21/6/2012
	563,66

	21/6/2012
	563,66

	5/7/2012
	1.691,00

	5/7/2012
	1.691,00

	26/7/2012
	7.755,95

	2/8/2012
	1.691,00

	2/8/2012
	1.691,00

	7/8/2012
	545,00

	7/8/2012
	1.691,00

	10/9/2012
	1.691,00

	10/9/2012
	1.691,00

	5/10/2012
	5.515,00

	23/10/2012
	6.699,76

	1/11/2012
	1.691,00

	1/11/2012
	1.691,00

	1/11/2012
	1.691,00

	1/11/2012
	1.691,00

	8/11/2012
	1.691,00

	8/11/2012
	1.691,00

	22/11/2012
	1.060,00

	10/12/2012
	1.691,00

	10/12/2012
	1.691,00

	20/12/2012
	6.764,00

	31/12/2012
	2.740,22

	17/1/2012
	21.956,31

	17/2/2012
	12.562,50

9.3. aplicar ao responsável Manoel Messias Sukita Santos (CPF: XXX.531.585-XX) , a multa prevista no art. 57 da Lei 8.443/1992 c/c o art. 267 do Regimento Interno do TCU, no valor de R$ 200.000,00, fixando-lhe o prazo de quinze dias, a contar da notificação, para que comprove, perante o Tribunal (art. 214, III, alínea "a", do Regimento Interno do TCU) , o recolhimento da dívida aos cofres do Tesouro Nacional, atualizada monetariamente desde a data deste acórdão até a data do efetivo recolhimento, se paga após o vencimento, na forma da legislação em vigor;
9.4. autorizar, desde logo, a cobrança judicial das dívidas, caso não atendida a notificação, na forma do disposto no art. 28, inciso II, da Lei 8.443/1992;
9.5. enviar cópia deste Acórdão à Procuradoria da República no Estado de Sergipe - SE, nos termos do § 3º do art. 16 da Lei 8.443/1992, c/c o § 7º do art. 209 do Regimento Interno do TCU, para adoção das medidas cabíveis; e
9.6. enviar cópia deste Acórdão à Secretaria Especial do Desenvolvimento Social e ao responsável, para ciência.

Tomada de contas especial instaurada pela Secretaria Especial do Desenvolvimento Social, em razão de não comprovação da regular aplicação dos recursos repassados pela União por meio do Fundo Nacional de Assistência Social, no exercício de 2012, ao município de Capela  SE

Primeira Câmara

Prefeitura Municipal de Capela - SE.

3. Interessados/Responsáveis:
3.1. Interessado: Secretaria Especial do Desenvolvimento Social.
3.2. Responsável: Manoel Messias Sukita Santos (XXX.531.585-XX).

13.1. Ministros presentes: Walton Alencar Rodrigues (Presidente), Benjamin Zymler, Vital do Rêgo e Jorge Oliveira.
13.2. Ministros-Substitutos presentes: Augusto Sherman Cavalcanti (Relator) e Weder de Oliveira.

AUGUSTO SHERMAN

Adoto, como relatório, excerto da instrução elaborada por Auditora lotada na SecexTCE (peça 86) , anuída pelos dirigentes da unidade (peças 87-88) , bem como pelo MP/TCU (peça 89) :
"INTRODUÇÃO
1.	Cuidam os autos de tomada de contas especial instaurada pela Secretaria Especial do Desenvolvimento Social, em desfavor de Manoel Messias Sukita Santos (CPF: XXX.531.585-XX) , em razão de não comprovação da regular aplicação dos recursos repassados pela União por meio do Fundo Nacional de Assistência Social, no exercício de 2012, ao município de capela - SE.
HISTÓRICO
2.	Em 25/1/2018, com fundamento na IN/TCU 71/2012, alterada pela IN/TCU 76/2016, e DN/TCU 155/2016, o Secretário Nacional de Assistência Social - Adjunto autorizou a instauração da tomada de contas especial (peça 21) . O processo foi registrado no sistema e-TCE com o número 1692/2018.
3.	Os recursos repassados pelo Fundo Nacional de Assistência Social a município de Capela - SE, no período de 12/1/2012 a 31/12/2012, na modalidade fundo a fundo, foram auditados pela Controladoria-Geral da União, no âmbito da 38ª etapa do Programa de Fiscalização a partir de Sorteios Públicos, conforme Relatório de Fiscalização 38053, de 4/3/2013 (peça 6) . 
4.	O fundamento para a instauração da Tomada de Contas Especial, conforme consignado na matriz de responsabilização elaborada pelo tomador de contas, foi a constatação da seguinte irregularidade: 
Conforme apontamento no Relatório de Fiscalização nº 38053, de 04/03/2013, decorrente do 38º Sorteio da CGU. O referido relatório constatou na vistoria realizada no Município de Capela/SE, no período de 18/03/2013 a 19/03/2013, as seguintes irregularidades: ¿Item 3.3.1.2 ¿ Atividades do PETI em fase de reativação, após terem sido suspensas desde outubro de 2012. Diante do ocorrido, verificou-se a ausência de comprovação das despesas constatadas no extrato bancário, e, em razão do não atendimento das notificações pela falta do encaminhamento de toda a documentação de Prestação de Contas dos recursos repassados, tais como: notas de empenho, notas fiscais, cópias de cheques, etc. 
5.	O responsável arrolado na fase interna foi devidamente comunicado e, diante da ausência de justificativas suficientes para elidir a irregularidade e da não devolução dos recursos, instaurou-se a tomada de contas especial.
6.	No relatório (peça 30) , o tomador de contas concluiu que o prejuízo importaria no valor original de R$ 973.088,59, imputando-se a responsabilidade a Manoel Messias Sukita Santos, Prefeito Municipal de Capela/SE (Gestão 2009/2012) , no período de 1/1/2009 a 31/12/2012, na condição de gestor dos recursos. 
7.	Em 17/4/2020, a Controladoria-Geral da União emitiu o relatório de auditoria (peça 33) , em concordância com o relatório do tomador de contas. O certificado de auditoria e o parecer do dirigente do órgão de controle interno concluíram pela irregularidade das presentes contas (peças 34 e 35) .
8.	Em 28/4/2020, o ministro responsável pela área atestou haver tomado conhecimento das conclusões contidas no relatório e certificado de auditoria, bem como do parecer conclusivo do dirigente do órgão de controle interno, manifestando-se pela irregularidade das contas, e determinou o encaminhamento do processo ao Tribunal de Contas da União (peça 36) .
9.	Na instrução inicial (peça 40) , analisando-se os documentos nos autos, concluiu-se pela necessidade de realização de citação para a seguinte irregularidade: 
9.1.	Irregularidade 1: ausência dos documentos comprobatórios da despesa de programa do FNAS 
9.1.1.		Evidências da irregularidade: documentos técnicos presentes nas peças 6, 17 e 20.
9.1.2.		Normas infringidas: Art. 37, caput c/c o 70, parágrafo único, da Constituição Federal de 1988; art. 93, do Decreto-lei 200; arts. 62 e 63 da Lei 4.320/1964; art. 42, 66 e 145 do Decreto 93.872/1986; art. 7º, da Portaria MDS 625/2010.
9.2.		Débitos relacionados ao responsável Manoel Messias Sukita Santos (CPF: XXX.531.585-XX) :
	Data de ocorrência
	Valor histórico (R$) 

	12/1/2012
	52.911,51

	30/3/2012
	3.750,00

	15/6/2012
	3.793,77

	28/3/2012
	4.500,00

	17/5/2012
	12.733,00

	15/6/2012
	2.329,60

	15/6/2012
	9.064,00

	22/6/2012
	2.490,00

	26/6/2012
	7.686,80

	12/7/2012
	1.949,90

	7/8/2012
	672,00

	15/8/2012
	7.200,00

	13/9/2012
	3.388,00

	17/9/2012
	3.800,00

	15/10/2012
	5.100,00

	22/11/2012
	1.500,00

	17/12/2012
	6.411,70

	28/12/2012
	1.269,02

	31/12/2012
	384,79

	17/12/2012
	102,67

	1/3/2012
	22.000,00

	28/11/2012
	19.071,55

	28/11/2012
	2.920,00

	17/12/2012
	186,76

	1/3/2012
	9.000,00

	15/6/2012
	9.370,58

	12/1/2012
	116.751,53

	27/1/2012
	12.000,00

	1/3/2012
	17.000,00

	15/6/2012
	17.618,44

	28/11/2012
	27.719,34

	29/11/2012
	8.297,48

	29/11/2012
	2.946,40

	29/11/2012
	2.600,48

	17/12/2012
	485,92

	19/12/2012
	7.600,00

	13/1/2012
	4.600,00

	1/3/2012
	4.600,00

	28/11/2012
	4.200,00

	29/11/2012
	168,79

	17/12/2012
	319,04

	12/1/2012
	24.453,70

	30/3/2012
	4.500,00

	15/6/2012
	4.550,00

	12/1/2012
	13.535,84

	8/3/2012
	3.000,00

	30/3/2012
	1.500,00

	17/5/2012
	4.533,92

	15/6/2012
	4.500,00

	28/3/2012
	12.562,50

	4/4/2012
	7.087,40

	2/5/2012
	4.400,00

	3/5/2012
	7.087,40

	11/5/2012
	2.500,00

	18/5/2012
	5.000,00

	22/5/2012
	890,00

	22/5/2012
	2.880,00

	22/5/2012
	500,00

	20/6/2012
	7.087,40

	22/6/2012
	2.430,00

	11/7/2012
	7.087,40

	12/7/2012
	12.809,80

	7/8/2012
	672,00

	15/8/2012
	7.087,40

	17/8/2012
	1.700,00

	27/8/2012
	630,00

	27/8/2012
	281,00

	31/8/2012
	4.250,00

	31/8/2012
	3.880,00

	6/9/2012
	1.800,00

	10/9/2012
	2.832,50

	11/9/2012
	600,00

	13/9/2012
	3.300,00

	3/10/2012
	949,00

	17/10/2012
	6.345,40

	30/10/2012
	7.087,40

	7/11/2012
	7.087,40

	13/11/2012
	1.478,00

	13/12/2012
	809,46

	17/12/2012
	7.708,60

	20/12/2012
	1.108,80

	20/12/2012
	323,00

	20/12/2012
	840,00

	20/12/2012
	840,00

	20/12/2012
	630,00

	20/12/2012
	1.650,00

	31/12/2012
	16,07

	28/3/2012
	12.600,00

	17/5/2012
	33.419,40

	6/6/2012
	7.250,00

	6/6/2012
	5.500,00

	13/6/2012
	1.127,33

	13/6/2012
	1.127,33

	13/6/2012
	1.127,33

	13/6/2012
	1.127,33

	13/6/2012
	1.127,33

	15/6/2012
	18.508,05

	21/6/2012
	563,66

	21/6/2012
	563,66

	21/6/2012
	563,66

	21/6/2012
	563,66

	5/7/2012
	1.691,00

	5/7/2012
	1.691,00

	5/7/2012
	1.691,00

	5/7/2012
	1.691,00

	16/7/2012
	3.550,70

	26/7/2012
	5.185,50

	2/8/2012
	1.691,00

	2/8/2012
	1.691,00

	2/8/2012
	1.691,00

	2/8/2012
	1.691,00

	4/9/2012
	3.782,00

	10/9/2012
	1.691,00

	10/9/2012
	1.691,00

	10/9/2012
	1.691,00

	10/9/2012
	1.691,00

	19/10/2012
	6.498,00

	1/11/2012
	1.691,00

	1/11/2012
	1.691,00

	1/11/2012
	1.691,00

	1/11/2012
	1.691,00

	1/11/2012
	1.691,00

	1/11/2012
	1.691,00

	8/11/2012
	845,50

	8/11/2012
	1.691,00

	8/11/2012
	845,50

	8/11/2012
	1.691,00

	8/11/2012
	845,50

	8/11/2012
	845,50

	8/11/2012
	1.691,00

	8/11/2012
	1.691,00

	26/11/2012
	3.902,00

	10/12/2012
	1.691,00

	10/12/2012
	1.691,00

	10/12/2012
	1.691,00

	10/12/2012
	1.691,00

	20/12/2012
	16.821,00

	20/12/2012
	1.645,00

	28/12/2012
	2.055,90

	31/12/2012
	1.018,76

	28/3/2012
	7.498,80

	2/5/2012
	4.128,50

	17/5/2012
	815,00

	17/5/2012
	560,00

	17/5/2012
	8.673,00

	22/6/2012
	1.615,00

	11/7/2012
	800,00

	7/8/2012
	672,00

	27/8/2012
	299,00

	5/9/2012
	3.978,00

	6/9/2012
	1.856,66

	10/9/2012
	672,00

	17/9/2012
	1.683,99

	3/10/2012
	777,00

	23/10/2012
	5.274,00

	13/11/2012
	696,00

	13/11/2012
	1.140,00

	26/11/2012
	3.801,50

	4/12/2012
	299,40

	4/12/2012
	2.000,00

	4/12/2012
	2.000,00

	6/12/2012
	1.463,01

	17/12/2012
	4.704,80

	20/12/2012
	840,00

	31/12/2012
	1.469,04

	28/3/2012
	4.500,00

	4/4/2012
	1.686,96

	4/4/2012
	1.591,96

	7/5/2012
	1.686,96

	7/5/2012
	1.591,96

	14/5/2012
	3.685,00

	17/5/2012
	7.729,10

	13/6/2012
	1.127,33

	13/6/2012
	845,50

	15/6/2012
	4.566,00

	21/6/2012
	563,66

	21/6/2012
	563,66

	5/7/2012
	1.691,00

	5/7/2012
	1.691,00

	26/7/2012
	7.755,95

	2/8/2012
	1.691,00

	2/8/2012
	1.691,00

	7/8/2012
	545,00

	7/8/2012
	1.691,00

	10/9/2012
	1.691,00

	10/9/2012
	1.691,00

	5/10/2012
	5.515,00

	23/10/2012
	6.699,76

	1/11/2012
	1.691,00

	1/11/2012
	1.691,00

	1/11/2012
	1.691,00

	1/11/2012
	1.691,00

	8/11/2012
	1.691,00

	8/11/2012
	1.691,00

	22/11/2012
	1.060,00

	10/12/2012
	1.691,00

	10/12/2012
	1.691,00

	20/12/2012
	6.764,00

	31/12/2012
	2.740,22

	17/1/2012
	21.956,31

	17/2/2012
	12.562,50

9.2.1.	Cofre credor: Fundo Nacional de Assistência Social.
9.2.2.	Responsável: Manoel Messias Sukita Santos (CPF: XXX.531.585-XX) .
9.2.2.1.	Conduta: deixar de apresentar a documentação solicitada, tais como: notas de empenho, notas fiscais, cópias de cheques e/ou de transferências bancárias, extratos bancários, relação de pagamento, a fim de verificar a aplicação dos recursos federais.
9.2.2.2.	Conduta: deixar de apresentar a documentação solicitada, tais como: notas de empenho, notas fiscais, cópias de cheques, extratos bancários, relação de pagamento, a fim de verificar a aplicação dos recursos federais.
9.2.2.3.	Nexo de causalidade: a não comprovação das despesas realizadas impediu a comprovação da regular aplicação dos recursos federais repassados no âmbito do SUAS, resultando em presunção de dano ao erário.
9.2.2.4.	Culpabilidade: não há excludentes de ilicitude, de culpabilidade e de punibilidade; é razoável supor que o responsável tinha consciência da ilicitude de sua conduta; era exigível conduta diversa da praticada, qual seja, apresentar a documentação comprobatória das despesas realizadas necessária à comprovação da regular aplicação dos recursos federais repassados, conforme estabelecido nas normas aplicáveis. 
10.	Encaminhamento: citação.
11.	Em cumprimento ao pronunciamento da unidade (peça 42) , foi efetuada citação do responsável, nos moldes adiante:
a)	 Manoel Messias Sukita Santos - promovida a citação do responsável, conforme delineado adiante:
	Comunicação: Ofício 24499/2021 - Seproc (peça 45) 
Data da Expedição: 25/5/2021
Data da Ciência: não houve (Ausente) (peça 47) 
Observação: Ofício enviado para o endereço do responsável, conforme pesquisa na base de dados no sistema da Receita Federal, custodiada pelo TCU (peça 43) .
	
	Comunicação: Ofício 24500/2021 - Seproc (peça 44) 
Data da Expedição: 25/5/2021
Data da Ciência: 3/6/2021 (peça 46) 
Nome Recebedor: Eliziane Cerqueiro
Observação: Ofício enviado para o endereço do responsável, conforme pesquisa na base de dados no sistema do TSE, custodiada pelo TCU (peça 43) .
Fim do prazo para a defesa: 18/7/2021, incluindo a prorrogação (peças 50 e 55) 
	
12.	Conforme Despacho de Conclusão das Comunicações Processuais (peça 85) , as providências inerentes às comunicações processuais foram concluídas. 
13.	Após pedido de dilação de prazo (peças 49, 53) , os quais foram concedidos (peças 50, 55) , o responsável, por intermédio de seu advogado legalmente constituído (procuração, peça 48) , apresentou alegações de defesa, vista à peça 61, acompanhada da documentação subsidiária, encontrada nas peças 62 a 83.
ANÁLISE DOS PRESSUPOSTOS DE PROCEDIBILIDADE DA IN/TCU 71/2012
Avaliação de Viabilidade do Exercício do Contraditório e Ampla Defesa
14.		Verifica-se que não houve o transcurso de mais de dez anos desde o fato gerador sem que tenha havido a notificação do responsável pela autoridade administrativa federal competente (art. 6º, inciso II, c/c art. 19 da IN/TCU 71/2012, modificada pela IN/TCU 76/2016) , uma vez que o fato gerador da irregularidade sancionada ocorreu no período de 12/1/2012 a 31/12/2012, e o responsável foi notificado sobre a irregularidade pela autoridade administrativa competente conforme segue:
14.1.	Manoel Messias Sukita Santos, por meio do ofício acostado à peça 18, recebido em 11/7/2017, conforme AR (peça 19) .
Valor de Constituição da TCE 	
15.		Verifica-se, ainda, que o valor atualizado do débito apurado (sem juros) em 1/1/2017 é de R$ 1.337.733,95, portanto superior ao limite mínimo de R$ 100.000,00, na forma estabelecida nos arts. 6º, inciso I, e 19 da IN/TCU 71/2012, modificada pela IN/TCU 76/2016. 
OUTROS PROCESSOS/DÉBITOS NOS SISTEMAS DO TCU COM OS MESMOS RESPONSÁVEIS
16.		Informa-se que foram encontrados processos no Tribunal com o mesmo responsável:
	Responsável
	Processo

	Manoel Messias Sukita Santos
	Processo 018.998/2009-9 [TCE, encerrado, "CONVERSÃO EM TCE DO PROCESSO 015.66/2008-5. CONFORME O ACÓRDAO Nº 4007/2009-TCU-1 CÂMARA. PREFEITURA MUNICIPAL DE CAPELA/SE.PNAE 2007"]
Processo 013.641/2008-9 [TCE, aberto, "CONVERSÃO DE DENÚNCIA EM TOMADA DE CONTAS ESPECIAL CONFORME ITEM 1.1.1 DO AC Nº 813/2008-P. TC Processo 021.953/2007-2 - PNAE 2007. "]
Processo 020.406/2010-0 [REPR, encerrado, "APARTADO DO TC Processo 009.366/2010-5 CONFORME DESPACHO DO MINISTRO RELATOR. CAPELA/SE"]
Processo 021.953/2007-2 [DEN, encerrado, "DENÚNCIA ACERCA DE POSSÍVEIS IRREGULARIDADES NA PM DE CAPELA QUE NÃO PRESTA CONTA DOS RECURSOS DA ALIMENTAÇÃO ESCOLAR, REPASSADOS AO GOVERNO MUNICIPAL PELO MEC/FNDE"]
Processo 009.366/2010-5 [RA, encerrado, "PROG. NAC DE REESTRUT. E AQUISIÇÃO DE EQUIP (PROINFÂNCIA) "]
Processo 015.266/2008-5 [REPR, encerrado, "PNAE EXERCÍCIO 2007 CAPELA- SE"]
Processo 006.863/2012-4 [DEN, encerrado, "PNAE 2011 E 2012. FALTA REGULARIDADE NA OFERTA DA ALIMENTAÇÃO AS CRIANÇAS E ADOLESCENTES DE CAPELA/SE"]
Processo 014.661/2016-0 [CBEX, encerrado, "Cobrança Executiva de débito originária do (s) AC (s) AC-2794-15/2015-1C, referente ao TC Processo 001.987/2014-3"]
Processo 014.662/2016-7 [CBEX, encerrado, "Cobrança Executiva de multa originária do (s) AC (s) AC-2794-15/2015-1C, referente ao TC Processo 001.987/2014-3"]
Processo 020.741/2014-6 [MON, encerrado, "Monitoramento de cumprimento dos subitens 9.2.1 e 9.2.2 do Acórdão 1878/2014-TCU-Plenário, de 16/7/2014 (TC Processo 006.912/2011-7 - MON) "]
Processo 036.241/2012-1 [TCE, aberto, "CONVERSÃO EM TCE DO TC Processo 031.251/2011-0 (REPRESENTAÇÃO) . Acórdão 5498/2012-TCU-Primeira Câmara"]
Processo 031.251/2011-0 [REPR, encerrado, "IRREGULARIDADES DETECTADAS PELA CGU, NA 33ª ETAPA DE FISCALIZAÇÃO A PARTIR DE SORTEIO PÚBLICO, NO MUNICÍPIO DE CAPELA, RELATIVO AOS MINISTÉRIOS DA EDUCAÇÃO, SAÚDE E DESENVOLVIMENTO SOCIAL E COMBATE A FOME.PNATE 2008, 2009, 2010. PBF 2009. PETI 2009, 2010. PDDE 2009. PAIF 2009.PNAE 2010"]
Processo 012.187/2014-3 [TCE, encerrado, "Impugnação parcial de despesas do Convênio 146/2006 e Termo de Compromisso 580/2007 celebrado entre a FUNASA e a PM de Capela/SE"]
Processo 006.912/2011-7 [MON, encerrado, "MONITORAMENTO DE CUMPRIMENTO DAS DETERMINAÇÕES CONTIDAS NO ITEM 9.6 DO Acórdão 462/2011-TCU-Plenário. (TC Processo 020.406/2010-0) "]
Processo 001.987/2014-3 [TCE, encerrado, "Prefeitura Municipal de Capela - SE Termo de Compromisso n° 49112007 REGISTRO SIAFIISICONV: 632219"]
Processo 020.741/2017-0 [CBEX, encerrado, "Cobrança Executiva de multa originária do (s) Acórdão 1878/2014-TCU-PlenárioL, referente ao TC Processo 006.912/2011-7"]
Processo 034.664/2016-5 [CBEX, encerrado, "Cobrança Executiva de multa originária do (s) Acórdão 1316/2015-TCU-PlenárioL, referente ao TC Processo 006.863/2012-4"]
Processo 020.663/2017-0 [TCE, aberto, "Irregularidades apuradas na execução do contrato  entre o Programa Nacional de Alimentação Escolar-PNAE, celebrado entre a Prefeitura Municipal de Capela/SE e o FNDE, tendo por objeto Aquisição exclusiva de gêneros alimentícios, em caráter complementar, para atendimento dos alunos matriculados em creches, pré-escolas e em escolas do ensino fundamental das redes federal, estadual, do DF.".."]
Processo 015.517/2017-9 [TCE, aberto, "Irregularidades ocorridas no Convênio 830184/2007 (SIAFI-598949) , celebrado entre a Prefeitura Municipal de Capela/Se e o FNDE. Objeto: apoio financeiro para o desenvolvimento de ações que visam proporcionar à sociedade a melhoria da infra-estrutura da rede física escolar, com a Construção de Escola (s) , conf. estabelece o PROINFÂNCIA""]
Processo 027.529/2017-7 [TCE, aberto, "TCE instaurada pelo (a) MINISTÉRIO DO TURISMO (VINCULADOR) em razão de Não comprovação da regular aplicação dos recursos repassados pela União, Convênio 00449/2009, firmado com o/a MINISTERIO DO TURISMO, Siafi/Siconv 703673, função COMERCIO E SERVICOS, que teve como objeto Festa do São Pedro de Capela. (nº da TCE no sistema: 23/2017) "]
Processo 034.981/2017-9 [CBEX, encerrado, "Cobrança Executiva de débito originária do (s) AC (s) AC-3440-18/2015-1C, referente ao TC Processo 012.187/2014-3"]
Processo 034.982/2017-5 [CBEX, encerrado, "Cobrança Executiva de multa originária do (s) AC (s) AC-3440-18/2015-1C, referente ao TC Processo 012.187/2014-3"]
Processo 037.233/2018-1 [TCE, aberto, "Tomada de Contas Especial instaurado pelo Fundo Nacional de Desenvolvimento da Educação ¿ FNDE / Ministério da Educação, em razão da omissão no dever de prestar contas do Convênio nº 656762/2009, celebrado com a Prefeitura Municipal de Capela/SE"]

17.		A tomada de contas especial está, assim, devidamente constituída e em condição de ser instruída.
EXAME TÉCNICO
18.	Passa-se à descrição de cada argumento apresentado pelo responsável Manoel Messias Sukita Santos, seguida da respectiva análise técnica.
19.	Argumento 1: ilegitimidade passiva ad causum (peça 61, p. 2-3) 
19.1	Descrição: o defendente inicia o argumento afirmando que não era gestor do Fundo Municipal de Assistência Social de Capela/SE, conforme art. 3º, inciso VII, da Lei 364/2021, que estabelece a competência para a ordenação de despesas ao referido fundo. Desta forma, ele entende que, obrigatoriamente, o Secretário de Assistência Social é o responsável pela gestão dos recursos, restando, assim, configurada a '	ILEGITIMIDADE PASSIVA AD CAUSUM'. Por este motivo, reverbera que ele deve ser excluído do presente processo.
19.2	Análise: com efeito, a Lei Municipal 364/2011 (e não 2021, como consta da defesa) , em seu art. 3º, que define as atribuições do Secretário de Assistência Social, estabelece que a assinatura de cheques, ordenação de empenhos e pagamentos das despesas do Fundo, bem como a celebração de convênios e contratos, inclusive empréstimos é de responsabilidade do secretário da referida pasta. No caso dos cheques, juntamente com o responsável pelo Departamento de Contabilidade e Finanças, e dos convênios e congêneres, juntamente com o Prefeito (peça 62) .
19.2.1	No documento denominado Plano de Ação para o Co-financiamento do Governo Federal - Sistema Único da Assistência Social - Ano 2012 (peça 2) , consta como órgão gestor da assistência social a Secretaria Municipal de Assistência Social, bem como que o Fundo de Assistência Social está vinculado à referida pasta. Acontece que o CNPJ da sobredita secretaria é o mesmo da Prefeitura Municipal de Assistência Social (CNPJ 13.119.961/0001-61) .
19.2.2	A respeito da matéria, a jurisprudência do TCU tem se manifestado no sentido de que a delegação de competência, por meio de lei municipal, pode, a depender do caso concreto, afastar a responsabilidade do prefeito pela utilização dos recursos transferidos, consoante Acórdão 7304/2014-TCU-Primeira Câmara, Relator Ministro -Substituto Augusto Sherman, 563/2019-Segunda Câmara, Ministro-Substituto Weder de Oliveira,   991/2022-Primeira Câmara, Relator Ministro Vital do Rego, Acórdão 8674/2021-TCU-Segunda Câmara, Ministro Redator Raimundo Carreiro, 10.397/2021-Segunda Câmara, Relator  Ministro-Substituto Marcos Bemquerer, conforme enunciado de jurisprudência selecionada, nos seguintes termos:
	A comprovação de que os atos de gestão do convênio foram praticados por secretário municipal, conforme competência prevista em lei municipal, afasta a responsabilidade do prefeito pela utilização dos recursos transferidos, mesmo que, na condição de agente político, figure como signatário do ajuste.
19.2.3	Do exposto acima, depreende-se que a apresentação da lei municipal, que define as atribuições e responsabilidades de cada pasta, não se mostra suficiente à confirmação da ilegitimidade passiva do Prefeito Municipal, devendo ser demonstrado, no caso concreto, que efetivamente os atos de gestão foram praticados pelo secretário municipal. 
19.2.4	A assertiva supra pode ser confirmada no recente acórdão constante da listagem acima, a saber, o Acórdão 991/2022, de cujo relatório (item 19) se extrai que o acolhimento das alegações de ilegitimidade passivo decorreu da existência da lei que transferiu aos titulares das secretarias municipais a atribuição de ordenar despesas somada a outras evidências de que a Secretária de Agricultura de Recursos Hídricos geriu os recursos, como atestes em documentos relativos à avença, assinatura de cheques para pagamento de fornecedores, homologação do pregão realizado e da inexigibilidade, bem como as assinaturas dos respectivos contratos de prestação de serviços (v. item 19 do aludido relatório) .
19.2.5	No caso sob exame, além de o município de Capela/SE ser de pequeno porte II (30.761 habitantes na época da fiscalização pela CGU, peça 6) em que, nestes casos, em regra, o dirigente máximo do município é quem gere todos os recursos, mesmo quando há delegação e competência, mediante lei, não foi apresentado qualquer outro documento que confirmasse que os recursos foram geridos em consonância com a Lei Municipal 364/2011. Soma-se o fato de o órgão tomador ter responsabilizado o defendente pela irregularidade, inclusive, realizou a sua notificação em 2017 (peças 18, 19, 20, 23, 26, 29 e 30) , e ele não se manifestou, quando teve oportunidade e poderia ter obtido a documentação, portanto era esposa da Prefeita e Secretário de Obras do município (peça 76, p. 16, peça 77, p. 11) .
19.2.6	Ademais, o posicionamento do órgão tomador quanto à sua responsabilização foi ratificado pelo Controle Interno do Governo Federal (peças 33 a 35) , e a CGU, na fiscalização realizada ao município, em 2013, identificou como agente executor dos recursos no âmbito do SUAS, o Gabinete do Prefeito.
19.2.7	Assim, sem a documentação comprobatória dos gastos, que poderia evidenciar quem de fato foi o tomador dos serviços/aquisição de materiais, bem como quem efetivamente foi o ordenador da despesa e autorizou os pagamentos, homologou os processos licitatórios e/ou dispensa/inexigibilidade e assinou o contrato, não se pode afirmar, com certeza, que o FMAS foi o verdadeiro gestor dos recursos repassados pelo FNAS ao município. Por esta razão, as alegações de defesa não devem ser acatadas.
20.	Argumento 2: impedimento de acesso à documentação comprobatória das despesas (peça 61, p. 3-5) 
20.1	Descrição: antes de adentrar às questões de impossibilidade de acesso à documentação, o defendente reforça a tese de que não era o ordenador da despesa dos recursos, mas o Fundo Municipal de Assistência Social, inclusive, segundo ele, a prestação de contas era feita em separado, como comprova a resenha do Processo Administrativo 2014/000205. 
20.1.1	Na sequência, justifica que na época da fiscalização da CGU, em 2013, ele não mais estava à frente do Poder Executivo Municipal,  e sim Ezequiel Ferreira, seu opositor político ferrenho que, ao assumir o mandato começou a denunciá-lo, propondo várias ações de improbidade administrativa, contudo, ao deixar o cargo de Prefeito em 2017, foi descoberta uma casa alugada, antes desconhecida, contendo documentos da Prefeitura Municipal de Capela, denotando que o seu sucessor agiu de má-fé, tendo em vista que escondeu os comprovantes que serviriam de prova para justificar todas as demandas interposta contra ele.
20.1.2	Argui que, atualmente, encontra-se à frente do município de Capela/SE, a sua ex-esposa, cuja separação foi tumultuada, e por esta razão, ela impediu que ele tivesse qualquer acesso aos arquivos da Prefeitura. Ademais, ele encaminhou expediente pedindo a liberação dos documentos comprobatórios cobrados, e foi a ele informado que não foram encontrados, ficando, assim, impossibilitado de apresentar as peças de forma documental.
20.1.3	 Em face do exposto acima, sustenta que ele jamais poderá apresentar os documentos comprobatórios aos órgãos competentes, o que configura cerceamento de defesa. Portanto, ao apreciar as presentes alegações, o Tribunal deve levar em consideração os princípios da razoabilidade e da proporcionalidade, não podendo "esquecer do princípio maior, que é o da Dignidade da Pessoa Humana, uma vez que TCU não pode penalizar inocentes, pessoas idôneas e de caráter ilibado, sem a apresentação das suas argumentações.".
20.2	 Análise: assiste razão ao defendente quanto ao argumento de que o seu sucessor, Ezequiel Ferreira Leite Neto, alugou uma casa com vistas à guarda de documentos da Prefeitura quando assumiu o seu mandato como Prefeito (mandato 2013-2016) ,  como comprovam os documentos de peça 65, p. 3-32, 66, p. 1-13) , e os vários  termos de depoimentos no âmbito de um inquérito policial -IP 16/2017, que investigava denúncia feita pela  Silvany Yanina Mamlak Sukita, Prefeita (mandato 2017-2020) , a qual relata que ao chegar à Prefeitura no início de seu mandato encontrou documentos empilhados e espalhados nas salas do Gabinete do Prefeito e da Secretaria de obras, que impossibilitou o trânsito de pessoas, bem como trabalhar no local e, ainda, que o servidor central da sala de informática estava danificado e com alguns fios cortados (67, p. 1-4, 70, p. 5-11, 71, p. 2-10, 72, p. 1-2, 73, p. 1-4, 6-8, 11-12, 15-16, 74, p. 1-3, 5-10, 76, p. 11, 13-17, 77, p. 2-16) . 
20.2.1	Procede ainda a alegação de que apesar da existência da documentação, que foi depositada na casa alugada, o sucessor do defendente interpôs ação civil contra ele sob alegação de que não encontrou documentos referentes à administração anterior, no caso, do defendente (peças 5, 7-9, 11-12, 15) . Por outro lado, conforme já mencionado no item anterior, o órgão tomador realizou a notificação do responsável, no início do mandato de sua então esposa, em que, além de marido da Prefeita, ele era também secretário de obras (peça 76, p. 16, peça 77, p. 11) , conforme comprova o ofício e aviso de recebimento de peças 18 e 19. Portanto, na época, ele tinha acesso à documentação, consequentemente, oportunidade de se defender, podendo ter sanado a irregularidade à época da notificação na fase interna do processo, tendo em vista que a documentação retornou às dependências da Prefeitura quando que ele fazia parte da gestão (peças 68, p. 12, 17; 70, p. 20-21) . Contudo, optou por se manter inerte.
20.2.2	Deste modo, a alegação de falta de acesso à documentação porque atualmente a sua ex-esposa não lhe dar acesso não deve ser acatada, pelas razões exposta no subitem anterior, bem como pelo fato de ele poder recorrer à justiça, no caso de negativa, para obter a documentação.
20.2.3	Por último, retomando a alegação de que ele não era o ordenador da despesa, além dos contra-argumentos pontuados no item anterior, enfatiza-se que o fato de a prestação de contas dos recursos repassados pelo FNAS ser realizada de forma separada não é suficiente para confirmar a alegação, podendo se tratar tão somente de cumprimento de norma editada pelo TCE-SE, por ser tratar de recursos federais, cuja competência para julgamento das contas é do TCU.
21.	Argumento 3: documentos comprobatórios dos gastos (peça 61, p. 5-6) 
21.1	Descrição: consigna a defesa que apesar de não ser o responsável, em 2012, pelo Fundo Municipal de Assistência Social de Capela/SE, não tendo alternativa no momento, realizou uma busca no SISAP, sistema do Tribunal de Contas do Estado de Sergipe - TCE, na qual encontrou diversos documentos inerentes às despesas questionadas pelo TCU, encaminhando-os juntamente com a defesa, pelo fato de ser a única documentação plausível, palpável e disponível. Neste cenário, esclarece que os documentos estão relacionados com as seguintes contas bancárias:
a)	20.845-0 - PBV II;
b)	20.847-7 - PROJOVEM;
c)	20.849-3 - PVMC
d)	20.857-4 - PBF I;
e)	20.879-5- PFMC.
21.2	Análise: verifica-se que nas peças 78 a 81 e 83 constam o espelho das informações sobre os gastos realizados pela Prefeitura Municipal de Capela/SE com recursos repassados pela FNAS, retiradas do portal da transparência e controle social do Tribunal de Contas do Estado de Sergipe - TCE/SE. Contudo, entende-se que eles não são hábeis a comprovar a execução dos gastos, bem como se atenderam à finalidade dos programas/pisos de assistência social. Além disso, pode-se afirmar que, na essência, as telas do sistema funcionam como uma espécie de relação de empenho e de pagamentos.
21.3	Assim, em face da ausência das cópias das notas fiscais/faturas, recibos, contracheques ou RPA, comprovantes de transferências bancárias e/ou de cheques, as alegações de defesa não devem ser acatadas. 
Prescrição da Pretensão Punitiva
22.		Vale ressaltar que a pretensão punitiva do TCU, conforme Acórdão 1441/2016-TCU-Plenário, Relator Benjamin Zymler, que uniformizou a jurisprudência acerca dessa questão, subordina-se ao prazo geral de prescrição indicado no art. 205 do Código Civil, que é de dez anos, contado da data de ocorrência da irregularidade sancionada, nos termos do art. 189 do Código Civil, sendo este prazo interrompido pelo ato que ordenar a citação, a audiência ou a oitiva do responsável.
23.	No caso em exame, não ocorreu a prescrição, uma vez que a irregularidade sancionada ocorreu no período de 12/1/2012 a 31/12/2012, e o ato de ordenação da citação ocorreu em 11/5/2021 (peça 42) .
CONCLUSÃO
24.		Em face da análise promovida na seção "Exame Técnico", verifica-se que o responsável Manoel Messias Sukita Santos não logrou comprovar a boa e regular aplicação dos recursos, instado a se manifestar, as alegações de defesa não foram suficientes para afastar a irregularidade. Ademais, inexistem nos autos elementos que demonstrem a boa-fé do responsável ou a ocorrência de outras excludentes de culpabilidade.
25.	Verifica-se também que não houve a prescrição da pretensão punitiva, conforme análise já realizada.
26.		Tendo em vista que não constam dos autos elementos que permitam reconhecer a boa-fé do responsável, sugere-se que as suas contas sejam julgadas irregulares, nos termos do art. 202, § 6º, do Regimento Interno do TCU, com a imputação do débito atualizado monetariamente e acrescido de juros de mora, nos termos do art. 202, § 1º do Regimento Interno do TCU, descontado o valor eventualmente recolhido, com a aplicação da multa prevista no art. 57 da Lei 8.443/1992.
27.	Por fim, como não houve elementos que pudessem modificar o entendimento acerca das irregularidades em apuração, mantém-se a matriz de responsabilização presente na peça 39.
PROPOSTA DE ENCAMINHAMENTO
28.	Diante do exposto, submetemos os autos à consideração superior, propondo ao Tribunal:
a)	julgar irregulares, nos termos dos arts. 1º, inciso I, 16, inciso III, alíneas b e c, da Lei 8.443/1992, c/c os arts. 19 e 23, inciso III, da mesma Lei, as contas do responsável Manoel Messias Sukita Santos (CPF: XXX.531.585-XX) , condenando-o ao pagamento das importâncias a seguir especificadas, atualizadas monetariamente e acrescidas dos juros de mora, calculadas a partir das datas discriminadas até a data da efetiva quitação do débito, fixando-lhe o prazo de quinze dias, para que comprove, perante o Tribunal, o recolhimento das referidas quantias aos cofres do Fundo Nacional de Assistência Social, nos termos do art. 23, inciso III, alínea "a", da citada lei, c/c o art. 214, inciso III, alínea "a", do Regimento Interno do TCU.  
Débitos relacionados ao responsável Manoel Messias Sukita Santos (CPF: XXX.531.585-XX) :
	Data de ocorrência
	Valor histórico (R$) 

	12/1/2012
	52.911,51

	30/3/2012
	3.750,00

	15/6/2012
	3.793,77

	28/3/2012
	4.500,00

	17/5/2012
	12.733,00

	15/6/2012
	2.329,60

	15/6/2012
	9.064,00

	22/6/2012
	2.490,00

	26/6/2012
	7.686,80

	12/7/2012
	1.949,90

	7/8/2012
	672,00

	15/8/2012
	7.200,00

	13/9/2012
	3.388,00

	17/9/2012
	3.800,00

	15/10/2012
	5.100,00

	22/11/2012
	1.500,00

	17/12/2012
	6.411,70

	28/12/2012
	1.269,02

	31/12/2012
	384,79

	17/12/2012
	102,67

	1/3/2012
	22.000,00

	28/11/2012
	19.071,55

	28/11/2012
	2.920,00

	17/12/2012
	186,76

	1/3/2012
	9.000,00

	15/6/2012
	9.370,58

	12/1/2012
	116.751,53

	27/1/2012
	12.000,00

	1/3/2012
	17.000,00

	15/6/2012
	17.618,44

	28/11/2012
	27.719,34

	29/11/2012
	8.297,48

	29/11/2012
	2.946,40

	29/11/2012
	2.600,48

	17/12/2012
	485,92

	19/12/2012
	7.600,00

	13/1/2012
	4.600,00

	1/3/2012
	4.600,00

	28/11/2012
	4.200,00

	29/11/2012
	168,79

	17/12/2012
	319,04

	12/1/2012
	24.453,70

	30/3/2012
	4.500,00

	15/6/2012
	4.550,00

	12/1/2012
	13.535,84

	8/3/2012
	3.000,00

	30/3/2012
	1.500,00

	17/5/2012
	4.533,92

	15/6/2012
	4.500,00

	28/3/2012
	12.562,50

	4/4/2012
	7.087,40

	2/5/2012
	4.400,00

	3/5/2012
	7.087,40

	11/5/2012
	2.500,00

	18/5/2012
	5.000,00

	22/5/2012
	890,00

	22/5/2012
	2.880,00

	22/5/2012
	500,00

	20/6/2012
	7.087,40

	22/6/2012
	2.430,00

	11/7/2012
	7.087,40

	12/7/2012
	12.809,80

	7/8/2012
	672,00

	15/8/2012
	7.087,40

	17/8/2012
	1.700,00

	27/8/2012
	630,00

	27/8/2012
	281,00

	31/8/2012
	4.250,00

	31/8/2012
	3.880,00

	6/9/2012
	1.800,00

	10/9/2012
	2.832,50

	11/9/2012
	600,00

	13/9/2012
	3.300,00

	3/10/2012
	949,00

	17/10/2012
	6.345,40

	30/10/2012
	7.087,40

	7/11/2012
	7.087,40

	13/11/2012
	1.478,00

	13/12/2012
	809,46

	17/12/2012
	7.708,60

	20/12/2012
	1.108,80

	20/12/2012
	323,00

	20/12/2012
	840,00

	20/12/2012
	840,00

	20/12/2012
	630,00

	20/12/2012
	1.650,00

	31/12/2012
	16,07

	28/3/2012
	12.600,00

	17/5/2012
	33.419,40

	6/6/2012
	7.250,00

	6/6/2012
	5.500,00

	13/6/2012
	1.127,33

	13/6/2012
	1.127,33

	13/6/2012
	1.127,33

	13/6/2012
	1.127,33

	13/6/2012
	1.127,33

	15/6/2012
	18.508,05

	21/6/2012
	563,66

	21/6/2012
	563,66

	21/6/2012
	563,66

	21/6/2012
	563,66

	5/7/2012
	1.691,00

	5/7/2012
	1.691,00

	5/7/2012
	1.691,00

	5/7/2012
	1.691,00

	16/7/2012
	3.550,70

	26/7/2012
	5.185,50

	2/8/2012
	1.691,00

	2/8/2012
	1.691,00

	2/8/2012
	1.691,00

	2/8/2012
	1.691,00

	4/9/2012
	3.782,00

	10/9/2012
	1.691,00

	10/9/2012
	1.691,00

	10/9/2012
	1.691,00

	10/9/2012
	1.691,00

	19/10/2012
	6.498,00

	1/11/2012
	1.691,00

	1/11/2012
	1.691,00

	1/11/2012
	1.691,00

	1/11/2012
	1.691,00

	1/11/2012
	1.691,00

	1/11/2012
	1.691,00

	8/11/2012
	845,50

	8/11/2012
	1.691,00

	8/11/2012
	845,50

	8/11/2012
	1.691,00

	8/11/2012
	845,50

	8/11/2012
	845,50

	8/11/2012
	1.691,00

	8/11/2012
	1.691,00

	26/11/2012
	3.902,00

	10/12/2012
	1.691,00

	10/12/2012
	1.691,00

	10/12/2012
	1.691,00

	10/12/2012
	1.691,00

	20/12/2012
	16.821,00

	20/12/2012
	1.645,00

	28/12/2012
	2.055,90

	31/12/2012
	1.018,76

	28/3/2012
	7.498,80

	2/5/2012
	4.128,50

	17/5/2012
	815,00

	17/5/2012
	560,00

	17/5/2012
	8.673,00

	22/6/2012
	1.615,00

	11/7/2012
	800,00

	7/8/2012
	672,00

	27/8/2012
	299,00

	5/9/2012
	3.978,00

	6/9/2012
	1.856,66

	10/9/2012
	672,00

	17/9/2012
	1.683,99

	3/10/2012
	777,00

	23/10/2012
	5.274,00

	13/11/2012
	696,00

	13/11/2012
	1.140,00

	26/11/2012
	3.801,50

	4/12/2012
	299,40

	4/12/2012
	2.000,00

	4/12/2012
	2.000,00

	6/12/2012
	1.463,01

	17/12/2012
	4.704,80

	20/12/2012
	840,00

	31/12/2012
	1.469,04

	28/3/2012
	4.500,00

	4/4/2012
	1.686,96

	4/4/2012
	1.591,96

	7/5/2012
	1.686,96

	7/5/2012
	1.591,96

	14/5/2012
	3.685,00

	17/5/2012
	7.729,10

	13/6/2012
	1.127,33

	13/6/2012
	845,50

	15/6/2012
	4.566,00

	21/6/2012
	563,66

	21/6/2012
	563,66

	5/7/2012
	1.691,00

	5/7/2012
	1.691,00

	26/7/2012
	7.755,95

	2/8/2012
	1.691,00

	2/8/2012
	1.691,00

	7/8/2012
	545,00

	7/8/2012
	1.691,00

	10/9/2012
	1.691,00

	10/9/2012
	1.691,00

	5/10/2012
	5.515,00

	23/10/2012
	6.699,76

	1/11/2012
	1.691,00

	1/11/2012
	1.691,00

	1/11/2012
	1.691,00

	1/11/2012
	1.691,00

	8/11/2012
	1.691,00

	8/11/2012
	1.691,00

	22/11/2012
	1.060,00

	10/12/2012
	1.691,00

	10/12/2012
	1.691,00

	20/12/2012
	6.764,00

	31/12/2012
	2.740,22

	17/1/2012
	21.956,31

	17/2/2012
	12.562,50

Valor atualizado do débito (com juros) em 17/3/2022: R$ 1.742.636,78.
b)	aplicar ao responsável Manoel Messias Sukita Santos (CPF: XXX.531.585-XX) , a multa prevista no art. 57 da Lei 8.443/1992 c/c o art. 267 do Regimento Interno do TCU, fixando-lhe o prazo de quinze dias, a contar da notificação, para que comprove, perante o Tribunal (art. 214, III, alínea "a", do Regimento Interno do TCU) , o recolhimento da dívida aos cofres do Tesouro Nacional, atualizada monetariamente desde a data do acórdão que vier a ser proferido por este Tribunal até a data do efetivo recolhimento, se paga após o vencimento, na forma da legislação em vigor;
c)		autorizar, desde logo, a cobrança judicial das dívidas, caso não atendida a notificação, na forma do disposto no art. 28, inciso II, da Lei 8.443/1992;
d)	autorizar também, desde logo, se requerido, com fundamento no art. 26, da Lei 8.443, de 1992, c/c o art. 217, §1º do Regimento Interno do TCU, o parcelamento da dívida em até 36 parcelas, incidindo, sobre cada parcela, corrigida monetariamente, os correspondentes acréscimos legais, fixando-lhe o prazo de quinze dias, a contar do recebimento da notificação, para comprovar, perante o Tribunal, o recolhimento da primeira parcela, e de trinta dias, a contar da parcela anterior, para comprovar os recolhimentos das demais parcelas, devendo incidir, sobre cada valor mensal, atualizado monetariamente, os juros de mora devidos, no caso do débito, na forma prevista na legislação em vigor, alertando o responsável de que a falta de comprovação do recolhimento de qualquer parcela importará o vencimento antecipado do saldo devedor, nos termos do § 2º do art. 217 do Regimento Interno deste Tribunal; 
e)	enviar cópia do Acórdão a ser prolatado à Procuradoria da República no Estado de Sergipe - SE, nos termos do § 3º do art. 16 da Lei 8.443/1992, c/c o § 7º do art. 209 do Regimento Interno do TCU, para adoção das medidas cabíveis; e
f)	enviar cópia do Acórdão que vier a ser proferido à Secretaria Especial do Desenvolvimento Social e ao responsável, para ciência;
g)	informar à Procuradoria da República no Estado de Sergipe - SE, ao Secretaria Especial do Desenvolvimento Social e ao responsável que a presente deliberação, acompanhada do Relatório e do Voto que a fundamenta, está disponível para a consulta no endereço www.tcu.gov.br/acordaos, além de esclarecer que, caso requerido, o TCU poderá fornecer sem custos as correspondentes cópias, de forma impressa; e
h)	informar à Procuradoria da República no Estado de Sergipe - SE que, nos termos do parágrafo único do art. 62 da Resolução TCU 259/2014, os procuradores e membros do Ministério Público credenciados nesta Corte podem acessar os presentes autos de forma eletrônica e automática, ressalvados apenas os casos de eventuais peças classificadas como sigilosas, as quais requerem solicitação formal."
	É o relatório.

Lourival Freire Sobrinho (OAB/SE 5.646), representando Manoel Messias Sukita Santos.

Procurador Júlio Marcelo de Oliveira.

TOMADA DE CONTAS ESPECIAL. RECURSOS DO SUAS. AUSÊNCIA DE DOCUMENTAÇÃO. CITAÇÃO. REJEIÇÃO DAS ALEGAÇÕES DE DEFESA. CONTAS IRREGULARES. DÉBITO. MULTA.

TOMADA DE CONTAS ESPECIAL (TCE)

Secretaria de Controle Externo de Tomada de Contas Especial (SecexTCE).

Em exame tomada de contas especial instaurada pela Secretaria Especial do Desenvolvimento Social, em desfavor do Sr. Manoel Messias Sukita Santos, em razão de não comprovação da regular aplicação dos recursos repassados pela União por meio do Fundo Nacional de Assistência Social, no exercício de 2012, ao município de Capela/SE.
Os recursos repassados no exercício de 2012 pelo Fundo Nacional de Assistência Social ao município de Capela/SE, na modalidade fundo a fundo, teve sua aplicação fiscalizada pela Controladoria-Geral da União, no âmbito da 38ª etapa do Programa de Fiscalização a partir de Sorteios Públicos (peça 6, Relatório de Fiscalização 38053) . 
Naquela oportunidade, o Controle Interno destacou que, após fiscalizar o município no período de 18/03/2013 a 19/03/2013, foi apontada que as atividades do Serviço de Convivência e Fortalecimento de Vínculos (SCFV/PETI) estariam "em fase de reativação, após terem sido suspensas desde outubro de 2012" (peça 6, p. 17-18, constatação 3.3.1.2) . A inspeção também apontou que, a despeito da alegação de as atividades terem sido reiniciadas em março/2013, temporariamente na sede do clube AABB (até que a nova sede estivesse pronta) , a estrutura apresentava-se bastante precária (peça 6, p. 18-19) .
A despeito de tal constatação não ensejar, por si só, a existência de dano ao erário e de a equipe da CGU não ter apontado prejuízo aos cofres públicos, o ente repassador identificou que a prestação de contas em questão fora realizada com base exclusivamente na "demonstração financeira expressa em extratos bancários fornecidos pela agência local do Banco do Brasil S/A, aliada a alguns poucos registros informais colhidos junto a alguns servidores que trabalharam naquele período" (peça 17, p. 2) , sem que houvesse a apresentação de documentação comprobatória das despesas (como empenhos, notas fiscais, recibos, faturas, cheques, ordens bancárias, ordem de pagamento) . A ausência da documentação supostamente teria sido ocasionada pela mudança de gestão, ante o alegado quadro de "desaparecimento de documentos sejam físicos ou digitais referentes aos registros e às ações praticadas na gestão anterior - de 2009 a 2012" (peça 17, p. 2) , o que teria ensejado o manejo de ações judiciais por parte da gestão sucessora, no ano de 2013 (peça 7, 11, 12 e 15) .
Assim, a despeito da notícia de Parecer favorável do Conselho Municipal de Assistência Social (peça 17, p. 2) , o ente repassador impugnou a integralidade das despesas em questão, totalizando R$ 971.961,26, em valores históricos, consoante parecer financeiro acostado à peça 20.
Após exame preliminar dos elementos que compõem os autos, a unidade instrutiva promoveu a citação do Sr. Manoel Messias Sukita Santos (peças 44 e 45) , prefeito Municipal de Capela/SE na gestão 2009/2012 (peças 25 e 27) , sendo que o responsável apresentou alegações de defesa (peça 61) acompanhadas de documentação comprobatória (peças 62 a 83) .
Em sua derradeira manifestação, a Secex-TCE propõe (peças 86-88) - com a chancela do Parquet especial (peça 89) - julgar irregulares as presentes contas, condenando o responsável ao ressarcimento da integralidade do débito apurado, bem como ao pagamento da multa legal. 
Desde logo adianto que aquiesço à essência da proposta uníssona nos autos, incorporando as respectivas análises às minhas razões de decidir, sem prejuízo e naquilo que não colidir com as considerações que se seguem.
Em síntese, o responsável buscou defender a ilegitimidade passiva do presente feito (porquanto o Secretário de Assistência Social seria o responsável pela gestão dos recursos do Fundo Municipal de Assistência Social de Capela/SE) , que não logrou êxito em ter acesso à documentação comprobatória em questão, embora tenha obtido - junto ao Tribunal de Contas do Estado de Sergipe - diversos documentos inerentes às despesas questionadas. Acrescenta que seu sucessor e opositor político teria agido de má-fé ao supostamente esconder em casa alugada diversos comprovantes de despesas, fato que teria sido descoberto em 2017, ao final daquela gestão. Atualmente, sua ex-esposa estaria à frente da Prefeitura, sendo que ela também teria impedido seu acesso à documentação da Prefeitura, então recuperada, em virtude da separação tumultuada.
Tais argumentos foram suficientemente enfrentados pela unidade instrutiva (peça, p. 10-13) , não logrando êxito em afastar ou reduzir o débito em questão ou elidir a responsabilidade do Sr. Manoel Messias Sukita Santos.
A despeito da existência de lei municipal definindo as atribuições de cada Pasta municipal (peça 62) , inclusive as atribuições do Secretário de Assistência Social, não se comprovou que os atos de gestão foram efetivamente praticados pelo secretário municipal ou que a gestão realmente se deu em acordo com a Lei Municipal 364/2011. 
Em síntese, embora a jurisprudência desta Casa admita, a depender da situação concreta, o afastamento da responsabilidade do prefeito nas hipóteses de haver lei em sentido formal promovendo a delegação de competências, no presente caso observa-se que tal delegação não foi acompanhada de outros documentos que apontem a responsabilidade integral do Secretário, a exemplo de assinaturas de cheques, notas de empenho e outros expedientes. Em acréscimo, a fiscalização realizada pela CGU em 2013 apontou, como "agente executor" dos recursos no âmbito do Suas, o Gabinete do Prefeito (peça 6) .
No que se refere às dificuldades de acesso, ainda que se acolhesse as dificuldades iniciais de acesso à documentação, em síntese restou inexplicada a inércia do responsável durante o período em que ainda era casado com a Prefeita e, ao mesmo tempo, secretário de obras no município (peça 76, p. 16, peça 77, p. 11) , época em que já tinha ciência das impugnações às despesas realizadas pelo ente repassador (peça 19) .
Por fim, relativamente à documentação apresentada pelo responsável às peças 78 a 81 e 83, a despeito de constarem o espelho das informações sobre os gastos realizados pela Prefeitura Municipal de Capela/SE com recursos repassados pela FNAS, retiradas do portal da transparência do TCE-SE, tais elementos são insuficientes para comprovar a regular aplicação dos recursos federais repassados, eis que persiste a ausência de notas fiscais/faturas, recibos, contracheques ou recibos de autônomos, comprovantes de transferências bancárias e/ou de cheques.
Com efeito, acolho a proposta uníssona nos autos, julgando irregulares as contas do Sr. Manoel Messias Sukita Santos, condenando-o ao ressarcimento da integralidade do dano apurado, bem como aplicando-lhe a multa estabelecida no artigo 57 da Lei Orgânica.
Por fim, destaco que deixo de carrear para a minuta de acórdão tão-somente a proposição instrutória de, desde já, autorizar-se o parcelamento das dívidas imputadas, tendo em vista entender tratar-se de providência que somente deve ser adotada em face de solicitação do interessado. 
Ante o exposto, manifesto-me por que o Tribunal aprove o acórdão que ora submeto à deliberação deste Colegiado.
TCU, Sala das Sessões, em 9 de agosto de 2022.
AUGUSTO SHERMAN CAVALCANTI 
Relator